最高法院刑事判決　　　　　　　　　　　　　　　八十八年度台上字第五二二九號
　　上訴人　甲○○
　　代理人　李明益律師
　　被　告　王景鍾
右上訴人因自訴被告毀棄損壞案件，不服台灣高等法院高雄分院中華民國八十六年九
月九日第二審判決（八十五年度上訴字第二三四○號，自訴案號：台灣高雄地方法院
八十五年度自字第三三七號），提起上訴，本院判決如左：
    主  文
原判決撤銷，發回台灣高等法院高雄分院。
    理  由
本件原判決以上訴人在第一審自訴意旨略稱：被告王景鍾於民國五十七年間與邱新德
（已死亡）簽訂建築房屋合約，由被告提供其所有高雄市○鎮區○○段三小段八二四
號（重劃前為同段五八八之一、之一六至二九號）土地，邱新德出資建築房屋；訂立
合約後，邱新德另與孫賜福（已死亡）合夥興建，約定孫賜福取得分得房屋之五分之
一，邱新德取得五分之四；嗣邱新德、孫賜福分別於六十四年十月二日及六十六年一
月八日又將其等分配之房屋讓渡予上訴人。而邱新德等人於上開房屋完成一樓時，於
五十七年九月間因政府禁建未繼續施工，惟於讓渡上訴人後已將其等分配之房屋交上
訴人管領使用。詎被告於八十五年一月上旬，未經上訴人同意，竟僱工將上訴人管領
之十棟房屋予以拆除，涉犯刑法第三百五十三條第一項之罪嫌云云。惟經審理結果，
認被告犯罪不能成立，因將第一審諭知本件自訴不受理之判決撤銷，改判諭知被告無
罪。固非全無見地。
惟查：(一)判決理由之述應依憑證據，且須與卷內之證據資料相適合，否則即有判決
理由不備或證據上理由矛盾之違法。被告於原審雖主張系爭房屋於興建時，係以其名
義為起造人即為建物興建之申請人（原審卷九二、一二三頁），但未能舉證以實其說
，復為上訴人所堅辭否認，上訴人並一再指稱本件系爭房屋，係邱新德、孫賜福出資
與被告合建，邱新德及孫賜福就其等分配取得部分之房屋，應已依法原始取得所有權
等語（一審卷四九頁、原審卷三六頁），及提出邱新德與被告簽訂之建築房屋合約書
一份為證（一審卷六－八頁）。原判決竟載稱本件系爭房屋興建當時係以被告之名義
起造為建物興建之申請人，為兩造所不爭執，被告主張其為房屋之原始取得所有權人
，尚非無據云云，顯然認事乏據，且與卷證資料不相符合，而有判決不備理由及證據
上理由矛盾之違法。(二)事實審法院對於與待證事實有重要關係、在客觀上應行調查、
又非不易或不能調查之證據，未予調查而率行判決者，即有刑事訴訟法第三百七十九
條第十款所稱應於審判期日調查之證據未予調查之違背法令。上訴人於原審指訴被告
所提出之建築房屋合約書（指一審卷二九、三○、三一頁），其內容對於使用之鐵根
究係四分或五分並未明確記載，而上訴人所提出之合約書（指一審卷六、七、八頁）
對於鐵根之數量、厚度甚為明確，足見被告提出之合約書係草稿，上訴人所提出者始
為正式合約，而依上訴人所提出之合約書記載，系爭房屋應由出資興建之邱新德、孫
賜福原始取得所有權等語（原審卷六八頁反面、六九頁）。經詳核上開兩份建築房屋
合約書，確有上訴人所指之情形。另證人即上開兩份合約書之代書江中龍證稱二份契
約書俱屬其所書寫，有括弧備註的那份（指被告提出者）先寫好，邱新德說若政府禁
建，保證金退還……等到政府禁建解除後繼續施工，結果因括弧不能擠寫進去，就另
外再寫一份，而且鐵條厚度把它明確寫幾分等語，與上訴人所稱若合符節，則上訴人
前開指述似非無據。究竟實情如何﹖與認定上訴人所指各節是否可採，至有關聯，原
審未詳予查明，即遽行判決，尚有未盡查證能事之違法。又按上訴人提出之建築房屋
合約書，其第六條約定「乙方（指邱新德）交付之保證金新台幣十萬元，至乙方完成
地基基礎並立鐵根時，甲方（指被告）應將之交還」，而被告交還邱新德上開交付保
證金之日期為五十七年九月二十三日，有收據在卷可稽（一審卷三一頁），距雙方簽
訂契約之五十七年七月二十日甚為接近，則被告之交還上開保證金，究係因邱新德依
約完成地基基礎並立鐵根時所為，抑或其所稱係因上開土地政府禁建始退還保證金解
除契約之情形﹖非無疑竇。其詳情攸關被告與邱新德簽訂之建築房屋合約書有無解除
契約，及上訴人是否合法讓渡系爭房屋取得管領使用權之認定，原審未詳予明查認定
，亦屬違誤。以上諸端，或為上訴意旨所指摘，或為本院得依職權調查之事項，應認
原判決有撤銷發回之原因。
據上論結，應依刑事訴訟法第三百九十七條、第四百零一條，判決如主文。
中      華      民      國    八十八    年      九      月     十六     日
                              最高法院刑事第九庭
                                  審判長法官  曾  有  田
                                        法官  陳  宗  鎮
                                        法官  劉  介  民
                                        法官  魏  新  和
                                        法官  孫  增  同
      右正本證明與原本無異
                                              書  記  官
中      華      民      國    八十八    年      九      月    二十二    日
